【裁判字號】    91,訴,4079
【裁判日期】    920124
【裁判案由】    返還不當得利
【裁判全文】
臺灣臺北地方法院民事判決  九十一年度訴字第四○七九號
    原      告    台北市政府工務局養護工程處
    法定代理人    乙○○
    訴訟代理人    張世興  律師
    複  代理人    游雅鈴  律師
    被      告    甲○○      住台北市○○路○段十三巷二之二號
右當事人間請求不當得利等事件，本院判決如左：
    主      文
被告應將坐落台北市○○區○○段三小段二二四之一地號內如土地複丈成果圖所示Ａ
部分面積三十六平方公尺土地上之建物即門牌號碼為台北市○○路○段一三巷二之二
號房屋拆除，將該部分土地返還原告。
被告應給付原告新臺幣拾玖萬零肆佰伍拾捌元及自民國九十二年一月一日起至清償
之日止，按年息百分之五計算之利息，並自民國九十二年一月一日起至土地返還之日
止，按年給付原告依公告地價百分六計算之不當利得。
原告其餘之訴駁回。
訴訟費用由被告負擔十分之九，原告負擔十分之一。
本判決第一、二項於原告以新臺幣元壹佰壹拾柒零陸佰元供擔保後，得假執行。
原告其餘假執行之聲請駁回。
    事      實
甲、原告方面：
    一、聲明：求為判決如主文第一項所示，並以供擔保為條件之假執行宣告。
    二、陳述：
      (一)緣坐落台北市○○區○○路三小段二二四之一地號土地係屬台北市所有，由
        原告管理，惟被告無合法正當權源，經搭蓋地上物予以占用，履經多次催討
        ，均不返還，爰依民法第七百六十七條規定，請求被告遷出、拆除地上物，
        並將土地返還與原告。
      (二)被告占用系爭土地之面積三十六平方公尺，該土地每平方公尺土地公告現值
        為新臺幣（下同）八萬六千七百元，故原告遭占用之土地之總價為八十六萬
        七千元。而被告無權占用系爭土地，且無法律上之原因，受有相當於租金之
        損害金及不當利得，致原告因此受損害，被告除應返還自八十二年十一月一
        日起至九十一年六月三十日止之不當利得，共計三十九萬零四百五十八元〔
        （３９５７０元×３６平方公尺×５﹪×１０÷３６５）＋（４００９０元
        ×３６平方公尺×５﹪×３）＋（３８２２７元×３６平方公尺×５﹪×２
        . ５）＝３９０４５８元〕外，並應自九十二年一月一日起至返還土地之日
        止給付原告依申報地價百分之十計算之不當利得。該系爭土地公告現值每平
        方公尺高達八萬六千八百四十八元，被告無權占用三十六平方公尺，所獲利
        益即高達三百十二萬六千五百二十八元，且系爭土地位於萬華區○○路○段
        上，鄰近萬大路、西藏路、環河南路、中華路等交通要道，均有數公車經過
        ，且緊鄰萬華火車站，交通十分便捷，附近亦有雙園國小、萬華國小、華江
        女中、雙園市場，生活機能甚佳，因而，原告請求按土地公告地價百分之十
        計算不當利得，顯較市面行情為低，絕無過高。
  三、證據：提出土地登記謄本、土地公告現值及公告地價表、公告土地現值及公告
      地價查詢表各一件為證。
乙、被告方面：
    一、聲明：駁回原告之訴及假執行之聲請。
    二、陳述：房屋係被告於八十四年以五十萬元向前手游豐華購買，被告住一年即
        搬走。房屋如原告要拆除，要補償被告搬遷費。不當得利僅能追溯五年。
丙、本院會同原告及台北市建成地政事務所人員至現場履勘並囑託測量。
    理      由
甲、程序方面：
    被告未於最後言詞辯論期日到場，核無民事訴訟法第三百八十六條所列各情形，
    因原告之聲請，由其一造辯論而為判決。
乙、實體方面：
    一原告起訴主張：坐落台北市○○區○○路三小段二二四之一地號土地係屬台北
      市所有由原告管理，被告無合法正當權源，經於該土地上搭蓋房屋予以占用，
      履經多次催討，均不返還，爰依民法第七百六十七條規定，請求被告將房屋拆
      除，將土地返還被告，並依不當得利之法律關係，請求被告給付相當租金三十
      九萬四千零五十八元，及自九十二年一月一日起至清償日按年息百分之五計算
      之利息，並應自九十二年一月一日起至返還土地之日止，按年給付原告依申報
      地價百分之十計算之不當利得。被告未於最後言詞辯論其日到場，據其前次到
      場之聲明、陳述則以：房屋係被告於八十四年以五十萬元向前手游豐華購買，
      被告住一年即搬走，房屋如原告要拆除，要補償被告搬遷費，不當得利僅能追
      溯五年等語，資為抗辯。
    二原告主張台北市○○區○○段三小段地號二二四之一之土地為台北市所有，為
      原告所管理之事實，為被告所不爭，復據原告提出登記謄本為證，堪信為真實
      。又原告主張被告於前開土地搭建房屋予以占用之事實，為被告所不否認，復
      有原告提出之戶籍謄本為證，並經本院履勘屬實，有履勘筆錄在卷可稽，自堪
      認原告此部分之主張為真實，茲兩造有爭議者，為被告就如附圖所示Ａ部分所
      占用之基地是否基於合法權源？分述如下：
      (一)按當事人主張有利於己之事實者，就其事實有舉證責任，民事訴訟法第二百
        七十七條定有明文，又原告於起訴原因已有相當之證明，而被告於抗辯事實
        並無確實證明方法，僅空言爭執者，當然認定其抗辯事實之非真正，而應為
        被告不利之認定，又原告對於自己主張之事實已盡證明之責後，被告對其主
        張，如抗辯其不實，並提出反對之主張者，則被告對其反對之主張，亦應負
        證明之責，此為舉證責任分擔之原則，另民事訴訟法如係原告主張權利者，
        應先由原告負舉證之責，若原告不能舉證，以證實自己主張之事實為真實，
        則被告就其抗辯事實即令不能舉證，或其舉證尚有疵累，亦應駁回原告之訴
        ，有最高法院十七年上字第九一七０號、十八年上字第一六七九號、同年上
        字第二八五五號判例及七十二年台上字第四二二五號判決意旨可資參照。
      (二)查被告辯稱：房屋係其於八十四年以五十萬向前手游豐華購買，其住一年即
        搬遷云云，然被告並無提出證據證明訴外人游豐華取得系爭房屋占用土地任
        任權源，顯見被告縱使向訴外人購買如附圖所示Ａ部分之房屋，惟被告亦未
        能提出訴外人對系爭土地有合法使用權限之證物以實其說，惟即無法從前手
        即訴外人處取得使用該系爭土地之合法權源。
      (三)按所有人對於無權占有或侵奪其所有物者，得請求返還之，民法第七百六十
        七條定有明文，本件原告為系爭土地之管理機關，已如上所述，雖被告向前
        手購得系爭房屋，則姑不論被告與前手就該建物債之原因為何，均無礙原告
        為系爭土地管理權人之認定，而被告亦未能舉證證明其所居住之建物有何權
        限占用原告如附圖所示Ａ部分土地，從而原告主張被告無權占有，並依前開
        法律規定請求被告將如附圖所示Ａ部分之建物拆除，將土地返還予原告，於
        法即屬有據，應予准許。
    三再按依不當得利之法則請求返還不當利，以無法律上之原因而受利益，致他人
      受有損害為其要件，故其得請求返還之範圍，應以對方所受之益為限，非以請
      求人所受損害若干為準，無權占有他人土地，可能獲相當於租金之利益為社會
      通常之觀念，是無權占有他人土地所得之利益，依法定最高限額為計算之基準
      ，即屬可採，最高法院六十一年台上字第一六九五號判例即採相類似之見解，
      又無法律上原因而獲得相當於租金之利益，致他人受損害時，如該他人之返還
      利益請求權已罹租金短期消滅時效之期間，對於相當於已罹消滅時效之租金利
      益，不得依不當得利之法則，請求返還（參見最高法院四十九年台上字第一七
      三０號判例、六十五年度第五次民庭庭推會議決議、六十六年度第七次民庭庭
      推總會決議），是綜上可知，無權占用他人土地興建房屋使用，致所有權人受
      有不能使用系爭土地之損害，則依社會通念，所有權人自得依不當得利之法律
      關係，請求占用人返還短期時效（五年）內相當於租金之利益，故原告主張依
      不當得利之規定，請求被告於無權占有期間，給付相當於租金之不當得利，自
      屬有據，惟按城市地方房屋之租金，以不超過土地及其建築物申報總價額年息
      百分之十為限，土地法第一百零五條、第九十七條第一項定有明文；而所謂土
      地價額係指法定地價而言，土地所有權人依土地法所申報之地價即為法定地價
      ，除非土地所有權人未於公告期間申報，始以公告地價百分八十為其申報地價
      ，而公有土地及依本條例照價收買之土地，以各該宗土地之公告地價為其申報
      地價，免予申報，土地法第一百四十八條、土地法施行法第二十五條、平均地
      權條例第十六條前段、平均地權條例施行細則第二十一條亦有明文，即公有地
      係以公告地價為其申報地價，是前開土地為台北市所有，為一公有地，而前開
      土地於八十三年七月一日、八十六年七月一日、八十九年七月一日之共告地價
      各為三萬九千五百七十元、四萬零九十元、三萬八千二百二十七元，此有原告
      提出之台北市公告土地現值及公告地價查詢表附卷可證；本院另審酌前開土地
      所處位置交通堪稱便利，周遭為區公所、艋舺大道、西園路、小型攤販，此經
      本院至現場履勘所查明，並審酌被告利用基地之經濟價值及所受利益，認為前
      開土地申報價額年息百分之六計算為適當，而原告以前開土地公告地價年息百
      分之五計算，並無不合。又債務人對於支付命令於法定期間提出異議者，支付
      命令失其效力，以債權人支付命令之聲請，視為起訴或聲請調解，民事訴訟法
      第五百十九條第一項定有明文。本件原告於九十一年六月十二日提出聲請，揆
      諸前揭說明，原告請求被告自支付命令送達時即九十一年六月二十日翌日前起
      算五年（即八十六年六月二十日）之相當於租金之不當得利三十九萬零四百五
      十八元〔（３９５７０元×３６平方公尺×５﹪×１０÷３６５）＋（４００
      ９０元×３６平方公尺×５﹪×３）＋（３８２２７元×３６平方公尺×５﹪
      ×２. ５）＝３９０４５８元〕應予准許，而請求自九十二年一月一日起至清
      償之日止，按年給付原告依公告地價百分之六計算之相當於租金之不當得利部
      分為適當，超過此部分，即難為有據，應予駁回。
    四本件事證已臻明確，兩造其餘攻擊防禦方法及其他主張、抗辯與事證，核與本
      判決不生影響，爰不一一論述，併此敘明。
丙、原告陳明願供擔保請求宣告假執行，於原告勝訴部分核無不合，爰酌定相當擔保
    金額，予以准許；至原告敗訴部分，其假執行之聲請已失所附麗，應併予駁回。
丁、據上論結，原告之訴一部有理由，一部無理由，依民事訴訟法第三百八十五條第
    一項前段、第七十九條但書、第三百九十條第二項，判決如主文。
中      華      民      國      九十二    年     一     月    二十四    日
                                       民事第民四庭法   官  陳  博  文
右為正本係照原本作成。
如對本判決上訴須於判決送達後二十日內向本院提出上訴狀
中      華      民      國      九十二    年     一     月    二十四    日
                                                   書記官   蔡  嘉  萍


司法院資訊處製作；財團法人民間司法改革基金會備份。
